臺灣高等法院刑事裁定
110年度毒抗字第1658號
抗  告  人
即  被  告  蔡政達


                    （現於法務部○○○○○○○○強制戒治戒中）
上列抗告人因聲請施以強制戒治案件，不服臺灣新北地方法院中
華民國110年11月4日裁定（110年度毒聲字第2347號），提起抗
告，本院裁定如下：
    主  文
抗告駁回。                                             
    理  由
一、原裁定意旨略以：抗告人即被告甲○○（下稱被告）因施用第
    一、二級毒品案件，經臺灣新北地方法院以110年度毒聲字
    第1246號裁定送勒戒處所觀察、勒戒，認有繼續施用毒品之
    傾向，有法務部○○○○○○○○民國110年10月25日北所衛字第110
    13006530號函送之有無繼續施用毒品傾向證明書、有無繼續
    施用毒品傾向評估標準紀錄表在卷可稽。爰依毒品危害防制
    條例第20條第2項後段之規定，裁定被告令入戒治處所施以
    強制戒治，其期間為6個月以上，至無繼續強制戒治之必要
    為止，但最長不得逾1年等語。
二、抗告意旨略以：原裁定係以被告之前科紀錄與行為表現、臨
    床評估及社會穩定度為綜合判斷認定。但其中被告之前科紀
    錄即佔總評估分數之九成，評斷不具專業，且以前科紀錄作
    成之評估標準有違憲法保障人身自由之要求，違反一事不二
    罰，不符罪刑相當原則及牴觸比例原則。再者，被告尚有1
    年多之有期徒刑待執行，遭監禁之時日較戒治期間為長，被
    告是否有繼續施用毒品之傾向，以及有無施以強制戒治之實
    益與必要，有待商確。為此，請求撤銷原裁定，另為適法之
    裁定。
三、按觀察、勒戒後，檢察官或少年法院（地方法院少年法庭）
    依據勒戒處所之陳報，認受觀察、勒戒人無繼續施用毒品傾
    向者，應即釋放，並為不起訴之處分或不付審理之裁定；認
    受觀察、勒戒人有繼續施用毒品傾向者，檢察官應聲請法院
    裁定或由少年法院（地方法院少年法庭）裁定令入戒治處所
    強制戒治，其期間為6個月以上，至無繼續強制戒治之必要
    為止，但最長不得逾1年，毒品危害防制條例第20條第2項定
    有明文。且關於有無繼續施用毒品傾向之評估標準，法務部
    因應修法後之實務狀況，已於110年3月26日以法矯字第1100
    6001760號函修正頒布「有無繼續施用毒品傾向評估標準紀
    錄表」、「有無繼續施用毒品傾向評估標準評分說明手冊」
    （下稱「修訂後之評估標準」），係以前科紀錄與行為表現
    、臨床評估、社會穩定度三項合併計算分數，每一大項皆有
    靜態因子與動態因子。先以靜態因子分數評分，靜態因子分
    數總分在60分（含）以上為「有繼續施用毒品傾向」；60分
    以下，與動態因子分數相加，如果總分在60分（含）以上，
    為「有繼續施用毒品傾向」，且與修正前之評估標準最大不
    同在於就前科紀錄部分設有配分上限。而被告有無「繼續施
    用毒品傾向」，係依具體個案之臨床實務及相關事證等情綜
    合判定，有其相當之專業依據及標準，且涉及專門醫學，又
    衡酌強制戒治之目的，係為協助施用毒品者戒斷毒品之心癮
    及身癮所為之一種保安處分類型，該評估標準係將與判斷有
    無繼續施用傾向之相關因素加以列舉及量化，適用於每一位
    受觀察、勒戒處分之人，具一致性、普遍性、客觀性，以利
    執法者判定受勒戒人有無繼續施用毒品傾向，倘其評估由形
    式上觀察，無擅斷或濫權等明顯不當之情事，法院宜予尊重
    。
四、經查：
  ㈠被告於108年3月18日在新北市樹林區仁愛街租屋處施用第一
    級毒品海洛因及第二級毒品甲基安非他命之事實，業據被告
    於警詢、偵查中坦承不諱，且有台灣檢驗科技股份有限公司
    出具之濫用藥物檢驗報告在卷可憑，而被告自92年5月27日
    停止強制戒治釋放出所後，未曾再受觀察勒戒或強制戒治之
    執行，亦有被告之前案及在監紀錄可稽，故檢察官聲請並由
    臺灣新北地方法院以110年度毒聲字第1246號裁定被告入勒
    戒處所施以觀察、勒戒，被告於110年9月17日入法務部○○○○
    ○○○○附設勒戒處所觀察勒戒，嗣經該所依據法務部修訂後之
    評估標準評估結果為：⒈前科紀錄與行為表現部分，靜態因
    子合計為30分；所內行為表現之動態因子計0分。⒉臨床評估
    部分，靜態因子合計為32分；臨床綜合評估（含病識感、動
    機、態度、就醫意願）之動態因子計4分。⒊社會穩定度部分
    合計為0分；⒋以上靜態因子與動態因子得分合計66分（靜態
    因子合計62分，動態因子合計4分），綜合判斷為「有繼續
    施用毒品傾向」等情，此有該所110年10月25日北所衛字第1
    1013006530號函暨所附之「有無繼續施用毒品傾向證明書」
    及「有無繼續施用毒品傾向評估標準紀錄表」各1份附卷可
    稽。查法務部○○○○○○○○附設勒戒處所評估者，係依據其臨床
    實務及具體事證，在被告執行觀察、勒戒期間，綜合前科紀
    錄與行為表現、臨床評估、社會穩定度三項合併計算分數，
    每一大項皆有靜態因子與動態因子，依其專業知識經驗，評
    估被告之人格特質、臨床徵候、環境相關因素所為之綜合判
    斷，具有實證依據，且有客觀標準評比，由形式上觀察，並
    無擅斷、濫權等明顯不當情事，自得憑以判斷被告有無繼續
    施用毒品傾向，且依據卷附被告之前科紀錄表等相關資料，
    前揭各項分數之計算並無錯漏或逾越配分上限，是原裁定以
    被告有繼續施用毒品傾向，據此令被告進入戒治處所強制戒
    治，核屬適法有據。
　㈡抗告意旨認不應採計前科紀錄云云，但該等標準係經法務部
    、衛生福利部及邀集專業團體與學者專家所制定及施行，對
    於受觀察勒戒者均一體適用，且評估項目絕大部分有客觀之
    判斷依據，僅少部分例如臨床綜合評估，亦係由醫師本於專
    業進行評估判斷，列入動態因子，上限為7分，益見該評估
    標準之設計既有參酌專業判斷，亦有客觀依據以避免主觀評
    價占比過重之風險。而本案被告觀察勒戒結果，係該所相關
    專業知識經驗人士，於被告入所執行觀察、勒戒期間，依其
    本職學能，就被告之前科紀錄及行為表現、臨床評估及社會
    穩定度等因素所為之綜合判斷，且勒戒處所之組織、人員之
    資格及執行觀察、勒戒相關程序，亦有法律規範，並無違背
    法令、事實認定有誤或裁量有重大明顯瑕疵之情事，法院即
    予尊重。且於司法實務或醫學臨床上，具有毒品前科紀錄者
    ，反覆性、繼續性地再犯施用毒品犯行之機率，確實較沒有
    毒品前科者高，因此上開評估標準將勒戒人之前科紀錄列入
    重要之評分項目，有其專業性考量，且與判斷有無繼續施用
    傾向有關連性，況且法務部因應修法後法律及實務見解之變
    動，邀集衛生福利部及學者專家研議而於110年3月26日公布
    修訂後之評估標準，將毒品犯罪相關司法紀錄及其他前科紀
    錄均定其配分上限10分，已無因前案紀錄比重過高而致使其
    他項目形同虛設之弊。又毒品危害防制條例規定強制戒治之
    目的，既係因施用毒品成癮者，除需治療其身癮發作時之戒
    斷症狀，尚需在解除其身癮後，戒除其對於毒品的心理依賴
    ，故有持續收容於戒治處所施以強制戒治之必要，是該條例
    第20條第2項關於強制戒治之規定，係屬強制規定，只要觀
    察、勒戒後，經評定受觀察、勒戒人有繼續施用毒品傾向者
    ，檢察官即應聲請法院裁定受觀察、勒戒者令入戒治處所強
    制戒治。被告雖自認為無需治療，但於執行觀察、勒戒期間
    ，既經專業評估有繼續施用毒品傾向，已如前述，即應依法
    裁定施以強制戒治。
五、原審依據毒品危害防制條例第20條第2項後段規定，裁定被
    告令入戒治處所強制戒治，其期間為6個月以上，至無繼續
    強制戒治之必要為止，但最長不得逾1年，經核其認事用法
    均無違誤。抗告意旨依憑己意指摘原裁定不當，為無理由，
    應予駁回。
據上論斷，應依刑事訴訟法第412條，裁定如主文。
中　　華　　民　　國　　110 　年　　12　　月　　16　　日
                  刑事第六庭  審判長法　官  劉方慈
                                    法　官  朱嘉川
                                    法　官  許曉微
以上正本證明與原本無異。
不得再抗告。
                                    書記官  徐仁豐
中　　華　　民　　國　　110 　年　　12　　月　　16　　日